臺灣高等法院臺南分院民事判決　100年度家上易字第15號
上　訴　人
即　原　告　黃維祿
訴訟代理人　黃進祥　律師
複　代理人　蔡志宏　律師
訴訟代理人　江順雄　律師
　　　　　　黃建雄　律師
上　訴　人
即　被　告　翁素絹
訴訟代理人　陳文忠　律師
　　　　　　蔡青芬　律師
上列當事人間請求給付扶養費事件，上訴人對於中華民國100年3
月31日臺灣臺南地方法院第一審判決（100年度家訴字第5號）提
起上訴，本院於100年10月18日言詞辯論終結，判決如下：
    主  文
原判決關於命翁素絹給付及假執行宣告，暨該部分訴訟費用之裁
判均廢棄。
上廢棄部分，黃維祿在第一審之訴及假執行之聲請均駁回。
黃維祿之上訴駁回。
第一、二審（兩造上訴部分）訴訟費用均由黃維祿負擔。
    事實及理由
一、黃維祿起訴主張：
（一）兩造於民國（下同）79年11月19日結婚，婚後育有未成年
      之長女黃瓊儀（81年3月27日生）、次女黃惠芳（84年5月
      31日生），嗣兩造在85年10月29日離婚，約定黃瓊儀、黃
      惠芳權利義務之行使或負擔均由伊任之。自兩造離婚時起
      ，至99年6月30日止，黃瓊儀 、黃惠芳均由伊扶養及支付
      扶養費用。
（二）兩造應各按二分之一之比例分擔黃瓊儀、黃惠芳之扶養費
      ，而依照行政院主計處公佈之「平均每人月消費支出-按
      區域別分」其中臺南市之歷年統計資料，作為黃瓊儀、黃
      惠芳每月扶養費金額。則計算翁素絹自85年10月29日起至
      99年06月30日止應分擔給付黃瓊儀、黃惠芳之扶養費用合
      計2,555,992元。【計算式：13,245元3/31（85年10月
      29日至85年10月31日）＋13,245元2月（85年11月及85
      年12月）＋13,341元12月（86年）＋13,986元12月（
      87年）＋14,55012月（88年）＋15,21512月（89年）
      ＋14,849元12月（90年）＋14,538元12月（91年）＋
      15,59512月（92年）＋15,556元12月（93年）＋16,5
      24元12月（94年）＋16,590元12月（95年）＋17,276
      元12月（96年）＋17,180元12月（97年）＋16,990元
      12月（98年）＋16,990元6月（99年1月至99年06月30
      日）2/2】。
（三）翁素絹應負擔之上開扶養費用均由伊代為支付，爰依民法
      第179條不當得利之規定，請求翁素絹返還之，並求為判
      決：翁素絹應給付伊2,555,992元，及自起訴狀繕本送達
      之翌日起至清償日止，按年息百分之五計算之利息；願供
      擔保，請准予宣告假執行。
二、翁素絹則以：兩造經裁判離婚後，僅辦理離婚登記，98年11
    月間台南市南區戶政事務所通知兩造前往辦理未成年子女之
    監護權登記，黃維祿透過兩造女兒轉達伊，表示有關兩造未
    成年子女之扶養費，均由黃維祿自行負責，不會向伊請求，
    請伊共同前往戶政事務所辦理監護權登記，伊方於98年12月
    10日會同黃維祿前往辦理未成年子女監護權登記等語置辯。
三、原審判決：翁素絹應給付黃維祿1,297,405元，及自99年12
    月4日起至清償日止，按年息5％計算之利息，駁回黃維祿其
    餘請求。黃維祿就原審駁回部分提起上訴，聲明求為判決：
    原判決不利於黃維祿部分廢棄，翁素絹應再給付黃維祿1,25
    8,587元，及自99年12月04日起至清償日止，按年息5％計算
    之利息。翁素絹就其敗訴部分提起上訴，聲明求為判決：原
    判決關於翁素絹敗訴部分廢棄，該廢棄部分黃維祿在第一審
    之訴及假執行之聲請均駁回。兩造對於對造之上訴，均求為
    判決：上訴駁回。
四、不爭之事實：
    下列事實為兩造所不爭，並有戶籍謄本在卷可稽，堪信為實
    。
（一）兩造於79年11月19日結婚，婚後育有未成年之長女黃瓊儀
     （81年03月27日生）、次女黃惠芳（84年5月31日生），嗣
     兩造於85年10月29日離婚。
（二）兩造離婚時起，至99年06月30日止，黃瓊儀、黃惠芳均由
      黃維祿扶養及支付扶養費用。
五、本件之爭點及本院之判斷：
（一）本件之爭點在於：兩造是否約定：「翁素絹如共同前往戶
      政事務所辦理監護權登記，黃維祿自離婚時起至99年06月
      30日止支出之未成年子女之扶養費均由黃維祿自行負擔」
      ？
（二）本院之判斷：
    １證人黃瓊儀於本院證稱：「大約兩年前某天，晚上吃完飯
      後有一陣子，爸爸到我和妹妹的房間跟我們講，當時我在
      打電腦，妹妹在看書，爸爸要我們跟媽媽講說要去辦監護
      權，之前的扶養費他會負責，不會再跟媽媽拿，請媽媽和
      他一起去辦理監護權登記。」、「隔幾天的假日，大約快
      中午的時候，我和妹妹去媽媽住的外婆家那裡，在客廳我
      向媽媽講的，當時只有我和妹妹、媽媽三人在場，我和妹
      妹都有跟媽媽講這些話。」、「當天下午回去，我和妹妹
      都有跟爸爸講，是在家裡跟他講的，當時爸爸做何事忘記
      了。」、「我們轉告媽媽之後，媽媽說好就約個時間，我
      們就跟爸爸講，約好時間後，他們就去辦監護權登記。」
      等語（本院卷第109頁）。
    ２證人黃惠芳證稱：「大約兩年前某天晚上，吃完晚餐後，
      在我們的房間，我和姐姐、爸爸三人在場，當時我在看書
      ，姐姐在看電腦，爸爸說要我們轉達媽媽去辦理監護權登
      記的事情，並說扶養費部分叫媽媽不要有所顧忌，以前他
      付的扶養費，他不會再向媽媽要，要我們轉達給媽媽。」
      、「（何時去跟媽媽講的？）快到中午的時候，去媽媽明
      興路的房子跟他講的，當時有我和姐姐、媽媽在場，表哥
      、表姐也有在場。（表哥、表姐當時也在場？）我不確定
      。（為何不確定？）因為當時我們在講話，沒有注意到表
      哥、表姐有沒有下來。（你如何跟媽媽講？）跟媽媽講說
      爸爸要她去跟他辦監護權的事情，以前付的扶養費不會再
      計較，當天回來就跟爸爸講，當時只有我和姐姐、爸爸在
      場。」等語（本院卷第109頁）。
    ３查證人黃瓊儀、黃惠芳二人經本院隔離訊問，對於兩年前
      兩造透過二位證人向對造轉達各自之意思而達成「翁素絹
      如共同前往戶政事務所辦理監護權登記，黃維祿過去支付
      兩造未成年子女之扶養費均由黃維祿自行負責，不向翁素
      絹請求」之約定及約定時間共同前往辦理監護權登記之情
      形，關於黃維祿於何時、何地委託、轉達的內容、當時證
      人二人在做何事及證人二人於何時向翁素絹轉達、又於何
      時、何地向黃維祿轉達翁素絹同意和約定前往登記之時間
      等各點，均屬相符，僅於何地向翁素絹轉達黃維祿之意思
      一點上，二人之證述略有不同，衡之該事實距離作證時已
      有二年，二人於細節之記憶難免有所遺忘，主要部分證述
      既大致相符，其證述即可採信。又細節之出入，適足以排
      除他人事先之教導，隔離證述而相符，堪認證述為真實而
      無偏袒之情形，故上訴人以被上訴人於作證前與證人黃瓊
      儀、黃惠芳談論過本件拋棄扶養費的事情，且證人二人偏
      袒被上訴人，而質疑其等證言之可信性，並無可採。兩造
      有未成年子女之扶養費由黃維祿自行負責，不向翁素絹請
      求之約定，應可認定，翁素絹此部分之抗辯，即為可採，
      黃維祿既已拋棄其對翁素絹之請求，則其基於不當得利之
      規定，請求翁素絹返還其代為支付之扶養費，自屬無據。
六、綜上，黃維祿依不當得利之法律關係，請求翁素絹給付其所
    代支付之扶養費2,555,992元本息，為無理由，不應准許。
    原審未予詳查，遽命翁素絹給付1,297,405元及利息，並依
    兩造之聲請酌定相當之擔保金額為准免假執行之宣告，自有
    未洽。翁素絹上訴意旨指摘原判決此部分不當，求予廢棄改
    判，為有理由。應由本院予以廢棄改判如主文第二項所示。
    至原審為黃維祿敗訴部分之判決，及駁回其假執行之聲請，
    經核並無不合。黃維祿就此部分，上訴意旨指摘原判決不當
    ，求予廢棄改判，為無理由，應駁回其上訴。
七、黃維祿請求訊問證人黃鳳鶯、蔡良祥、黃鳳微、蔡雅婷，以
    證明黃維祿不可能拋棄代墊扶養費請求，惟查黃維祿、翁素
    絹約定黃維祿自負扶養費之意思，均係透過黃瓊儀、黃惠芳
    二人轉達給對方，委託及轉達時並無他人在場，業據證人黃
    瓊儀、黃惠芳證述明確，則黃維祿另於證人黃鳳鶯、蔡良祥
    、黃鳳微、蔡雅婷在場時，作何表示，並不影響於前述約定
    之成立。從而黃維祿聲請訊問前述四證人，核無必要。本件
    事證已臻明確，兩造其餘主張及攻擊或防禦方法並所提舉證
    資料，經本院斟酌後，認均不生影響本院所為上開論斷，自
    無再予逐一審論之必要，併此敘明。
八、據上論結，本件黃維祿上訴為無理由，翁素絹上訴為有理由
    依民事訴訟法第450條、第449條第1項、第78條 ，判決如主
    文。
中    華    民    國   100    年    11    月    1     日
                  民事第四庭    審判長法  官  吳上康
                                      法  官  王浦傑
                                      法  官  蔡勝雄
上為正本係照原本作成。
不得上訴。
中    華    民    國   100    年    11    月    1     日
                                      書記官  李梅菊